臺灣嘉義地方法院民事判決　100年度簡上字第76號
上　訴　人　陳建庭
被上訴人　　王世明
　　　　　　　　　　　　 6號
上列當事人間給付租金事件，上訴人對於民國100年7月25日本院
嘉義簡易庭100年度嘉簡字第342號第一審判決提起上訴，並經被
上訴人為訴之擴張，本院於民國100年10月19日言詞辯論終結，
合議庭判決如下：
    主      文
上訴駁回。
原判決第一項所命給付之金額，應擴張為上訴人應給付被上訴人
新臺幣壹拾貳萬肆仟參佰貳拾柒元，及其中新臺幣捌萬伍仟參佰
貳拾柒元，自民國一百年六月十一日起至清償日止，按年息百分
之五計算之利息；暨其中新臺幣參萬元，自民國一百年九月十一
日起至清償日止，按年息百分之五計算之利息；與其餘新臺幣玖
仟元，自民國一百年九月廿七日起至清償日止，按年息百分之五
計算之利息。
上訴人其餘擴張之聲明駁回。
第二審訴訟費用新臺幣壹仟伍佰元及擴張聲明之訴訟費用新臺幣
參仟元均由上訴人負擔。
    事實及理由
壹、程序方面：按對於簡易程序之第一審裁判，得上訴或抗告於
    管轄之地方法院，其審判以合議行之；第1項之上訴及抗告
    程序，準用第434條第1項、第434條之1及第3編第1章、第4
    編之規定，民事訴訟法第436條之1第1項、第3項定有明文。
    次按，訴之變更或追加，非經他造同意，不得為之。但第25
    5條第1項第2款至第6款情形，不在此限；又訴狀送達後，原
    告不得將原訴變更或追加他訴。但擴張或減縮應受判決事項
    之聲明者，不在此限，同法第446條第1項、第255條第1項第
    3款亦有明文。本件被上訴人於原審起訴請求上訴人應給付
    新臺幣（下同）8萬5327元及自民國100年6月10日起至清償
    日止，按年息百分之5計算之利息，於第二審擴張（被上訴
    人誤聲明為附帶上訴）訴之聲明為：除前揭聲明外，上訴人
    應再給付被上訴人3萬9000元及自100年9月10日起至清償日
    止，按年息百分之5計算利息，核屬擴張應受判決事項之聲
    明，依據前揭規定，核無不合，合先敘明。
貳、實體方面：
一、被上訴人主張：
  (一)於原審起訴主張：緣訴外人蔡士榤偕同上訴人為連帶保證人
    ，向被上訴人承租門牌號碼嘉義市○區○○路359號房屋（
    含地下室，下稱系爭房屋），並與被上訴人簽立房屋租賃契
    約（下稱系爭租賃契約），約定每月租金1萬元，租期自99
    年2月10日起至101年2月10日止，租金應於每月10日前繳納
    。詎訴外人即承租人蔡士榤自99年12月至100年6月止，計有
    7個月未繳納租金共7萬元，及自99年12月至100年3月間未繳
    納電費，而由被上訴人代繳1萬5327元，合計積欠被上訴人8
    萬5327元，雖經被上訴人催請繳納，惟均未置理，而上訴人
    係連帶保證人，應負連帶保證及損害賠償責任，爰依系爭租
    賃契約及連帶保證法律關係，請求上訴人給付租金及代繳之
    費用等語，並聲明：上訴人應給付被上訴人8萬5327元，及
    自100年6月10日起至清償日止，按週年利率百分之5計算之
    利息。
  (二)於本院則補稱：上訴人及訴外人蔡士榤於締結系爭租賃契約
    時，以駕照上登載已遷移之戶籍地址，使被上訴人所寄送之
    存證信函遭退件，被上訴人於租賃期間總共寄送三次存證信
    函予訴外人蔡士榤，最後之存證信函係於99年12月8日寄送
    ，訴外人蔡士榤即於99年12月18日、100年1月5日及同月12
    日分別給付部分租金，並未終止系爭租賃契約，更未將系爭
    房屋鑰匙歸還，顯見系爭租賃契約仍存續中。再者，簽立系
    爭租賃契約後，訴外人蔡士榤通知被上訴人將系爭房屋及地
    下室之鎖鑰雇工換新門鎖，並承諾租期屆滿將原鎖鑰重新換
    回交付被上訴人，上訴人明知訴外人蔡士榤之使用狀況，系
    爭租賃契約既未經終止，訴外人蔡士榤於系爭租賃契約所定
    租賃期間內，對系爭房屋有使用權，且被上訴人知曉於租賃
    關係存續中，非法進入系爭房屋係屬觸法行為，自無法留置
    處分訴外人蔡士榤之物品；又因訴外人蔡士榤自99年12月起
    即未繳納租金，自99年12月起至100年9月止，未繳納租金已
    達10個月，積欠金額為10萬元，為此，擴張請求上訴人應給
    付100年7月至9月共三個月之租金3萬元，及自99年2月10日
    起迄100年9月10日代繳之每月管理費450元，合計9000元等
    語，並聲明：上訴駁回、上訴費用由上訴人負擔；上訴人應
    再給付被上訴人3萬9000元，及自100年9月10日至清償日止
    ，按年息百分之5計算之利息（原審為上訴人敗訴之判決，
    上訴人不服提起上訴）。
二、上訴人於原審未於言詞辯論期日到場，亦未提出準備書狀為
    任何聲明或陳述，惟其於本院則以：
  (一)訴外人蔡士榤於100年2月間即因被上訴人之催趕而搬離系爭
    房屋，被上訴人與訴外人蔡士榤間因系爭租賃契約，致使租
    金及代繳電費受有損失，上訴人應連帶負責之部分，應僅至
    100年2月始為合理，原判決就此部分未為詳實審酌，並非適
    法。又訴外人蔡士榤原所裝設於系爭房屋之冷氣機、家具及
    供桌等，均遭被上訴人留置處分，被上訴人此部分均未提及
    ，原審因遭蒙蔽而為判決，實未查明。再者，縱依連帶保證
    之法律關係，上訴人應就訴外人蔡士榤未依約給付之租金及
    未繳納之電費負連帶保證責任，亦不能逾越訴外人蔡士榤應
    給付之部分，況被上訴人留置處分前揭訴外人蔡士榤所有冷
    氣機等物品亦未扣除，原審逕為判決，實難信服。
  (二)又租金請求係以租賃契約存續為基礎，系爭租賃契約業經被
    上訴人於99年12月8日以嘉義郵局存字第2088號存證信函寄
    達上訴人，依其信函意旨，被上訴人已向上訴人表達自函到
    10日止，終止系爭租賃契約，上訴人於接獲該信函時即轉達
    訴外人蔡士榤，被上訴人終止系爭租賃契約之意思表示已達
    到相對人可支配之範圍，自已生效，依民法第95條第1項之
    規定及最高法院58年度台上字第715號判例意旨，系爭租賃
    契約於99年12月19日已終止，被上訴人請求自99年12月20日
    後之房屋租金，即屬於法無據。再者，系爭租賃契約既經被
    上訴人終止，被上訴人自得本於所有權人之權利向訴外人蔡
    士榤請求返還房屋，排除其占用，被上訴人不尋求合法方式
    保障其權利，而任其占用致遭權利受損，轉而向上訴人求償
    ，實非法律所許。又被上訴人明知訴外人蔡士榤已終止系爭
    契約，早已搬離系爭房屋，猶辯稱系爭房屋係由訴外人蔡士
    榤租用，其無鑰匙可進入，藉此向上訴人求償，顯屬無稽，
    並與經驗法則有違，被上訴人既已終止系爭契約，絕不會因
    門戶上鎖而無法進入。另上訴人地址並無變動，僅有住居所
    之別，此與本案無涉等語，並聲明：原判決廢棄、被上訴人
    於第一審之訴及假執行之聲請均駁回、第一、二審訴訟費用
    由被上訴人負擔。
三、兩造不爭執之事實：
  (一)被上訴人與訴外人蔡士榤訂立系爭租賃契約，並由上訴人為
    連帶保證人，承租被上訴人所有系爭房屋，租賃期間自99年
    2月10日至101年2月10日止，每月租金為1萬元，租金應於每
    月10日前繳納。
  (二)因訴外人蔡士榤自99年12月起即未繳納租金，自99年12月起
    至100年9月止，未繳納租金達10個月，積欠租金10萬元，被
    上訴人代墊繳之電費1萬5327元，及自99年2月10日起迄100
    年9 月10日每月管理費450元，合計9000元。
  (三)被上訴人前曾發函催繳租金及終止租約，惟該終止系爭租賃
    租約之通知遭退回，而未送達訴外人蔡士榤。
  (四)前揭事實，並有房屋租賃契約書、郵局存證信函、電費催繳
    通知單、台灣電力公司電費收據、管理費催收單、大樓管理
    委員會收費單影本、掛號退回函件等件附卷可證（見原審卷
    第4至16、26頁，本院卷第26、27、31）。
四、本院之判斷：本件被上訴人主張因訴外人蔡士榤自99年12月
    起迄至100年9月止，未繳納租金已達10個月，積欠金額為10
    萬元，並代墊繳之電費1萬5327元，及代繳自99年2月10日起
    迄100年9月10日之每月管理費450元計9000元，而系爭租賃
    契約並未終止，訴外人蔡士榤更未將系爭房屋鑰匙歸還，顯
    見系爭契約仍存續中，上訴人係連帶保證人，應負連帶保證
    及損害賠償責任等語，上訴人則以前詞置辯。是以，本件應
    審究之事項，應為(一)系爭租賃契約是否業已終止？(二)上訴人
    是否應連帶保證責任？及其應給付被上訴人之金額為何？茲
    分述如下：
  (一)按民法第95條第1項「非對話而為意思表示者，其意思表示
    以通知達到相對人時發生效力」，而所謂「達到」，係指意
    思表示達到相對人之支配範圍，置於相對人隨時可了解其內
    容之客觀之狀態而言，故於非對話而為意思表示時，自應將
    該意思表示送達於相對人實際住所地，方屬「達到」而生效
    力（最高法院93年度台抗字第85號裁判意旨參照）。又民法
    上所謂代理，係指本人以代理權授與他人，由他人代理本人
    為法律行為，該代理人之意思表示對本人發生效力而言（最
    高法院62年台上字第1099號判例意旨參照）。經查：
  1.本件被上訴人雖以承租人蔡士榤積欠租金為由，分別99年11
    月、12月間及100年3月間發函承租人蔡士榤催繳租金及表示
    終止租約，並以函件副知上訴人，然除上訴人收受送達外，
    前揭函件均遭退回，並未送達訴外人蔡士榤等情，此有郵政
    掛號退回函件暨收件回執卡、存郵局証信函附卷可憑（見本
    院卷第31頁）。雖上訴人抗辯其於接獲該信函時即轉達訴外
    人蔡士榤，已生終止系爭租賃契約之效力，被上訴人請求自
    99年12月20日後之房屋租金，於法無據乙節。然觀以上訴人
    提出之該存證信函，雖以副本一併通知上訴人，然並未委由
    或授權上訴人代理為通知之意思表示，是以，被上訴人本人
    既未有代理權之授與上訴人，上訴人亦無其他得代為收受送
    達之情事，自無所謂轉達訴外人蔡士榤而發生送達效力可言
    。又上訴人並非系爭租賃契約之承租當事人，僅係承租人蔡
    士榤之連帶保證人，此觀之系爭租賃契約書所載自明，據此
    上訴人亦無獨自終止承租人與出租人之系爭租賃契約，因此
    ，上訴人曾否轉達通知承租人蔡士榤終止系爭租賃契約，對
    於系爭租賃契約之存續不生影響。
  2.次查，證人即被上訴人配偶張麗敏到庭證述：系爭房屋自99
    年2月10日出租，由上訴人與里長的妹妹帶蔡士榤來向伊等
    租房屋，蔡士榤都是陸續付房租，但是都一直拖延，伊不知
    道蔡士榤是否搬走，也沒有告訴伊等說不租了，且在承租當
    天就把鐵門及大門的鑰匙換掉，並說退租時會把原來的鑰匙
    及鎖頭還給伊等，旦到現在都沒有未歸還，蔡士榤最後一次
    租金係於100年1月12日付了1萬元，當天中午伊去承租處收
    租金，客廳裡面都放神像、桌椅，該次係付99年11月10日的
    租金，伊去收租金時，蔡士榤未提到寄存證信函及終止租約
    的事情，蔡士榤說會分期繳租金，但現在比較困難，有錢就
    會來繳租金，當時客廳燈亮著，神像桌椅都還在，並沒有要
    搬家的跡象，嗣於100年1月31日中午再去向其收租金，又說
    沒錢，迄今伊等都未進去房屋看過，蔡士榤也未將鑰匙退還
    給伊等，原來房屋係作海產，租給蔡士榤時有一個炒台、三
    個爐子，並無其他傢俱或冷氣等語（見本院卷第38頁），核
    與被上訴人前揭主張大致相符，並為兩造所不爭執，自堪採
    認。是以，系爭租賃契約之效力仍存續，並未經終止已明。
    則上訴人以被上訴人所受租金及代繳電費損失，上訴人應僅
    連帶負責至100年2月始為合理，及訴外人蔡士榤原所裝設於
    系爭房屋之冷氣機、家具及供桌等，均遭被上訴人留置處分
    應予扣除云云，即屬無據。
  (二)次按，保證者，謂當事人約定一方於他方之債務人不履行債
    務時，由其代負履行責任之契約；保證債務，除契約另有訂
    定外，包含主債務之利息、違約金、損害賠償及其他從屬於
    主債務之負擔，民法第739條、第740條各定有明文。又按，
    連帶債務之債權人，得對債務人中之一人或數人或其全體，
    同時或先後請求全部或一部之給付；連帶債務未全部履行前
    ，全體債務人仍負連帶責任，民法第273條第1、2項定有明
    文；又保證債務之連帶，係指保證人與主債務人負同一債務
    ，對於債權人各負全部給付之責任者而言，觀之民法第272
    條第1項規定連帶債務之文義甚明；再者，保證範圍既未約
    定，則關於主債務之原本、利息及因主債務人不履行債務所
    生之損害，與附屬於主債務負擔，均負有保證償還之責任（
    最高法院88年度台上字第1815號判決、18年上字第824號判
    例意旨參照）。經查，本件上訴人就承租人蔡士榤之債務既
    負連帶保證責任，其所保證之範圍，依系爭租賃契約第13條
    載列承租人如有違背系爭契約各條項或損害租賃房屋等情事
    時，上訴人應連帶負賠償損害責任，並願拋棄先訴抗辯權等
    情，此有系爭租賃契約可憑；又系爭租賃契約之水電費及大
    樓管理費，在租賃期間，既未約定由出租人繳納，而均由實
    際居住人為住戶之承租人蔡士榤負擔，承租人使用系爭房屋
    ，自須附隨按期繳納水電及管理費用，且前均已按期繳納，
    今承租人蔡士榤既已積欠水電費1萬5327元、管理費達9000
    元，已見上述，於承租人不履行繳費時，既由區分所有權人
    之被上訴人負擔該部分之水電及管理費，則被上訴人於代為
    繳納後，就此部分所受之損害，依前揭規定及判例意旨說明
    ，自得向連帶保證人之上訴人求償。是以，被上訴人所得請
    求者為租金10萬元、電費1萬5327元及管理費9000元，共計
    12萬4327元。
五、末按，給付有確定期限者，債務人自期限屆滿時起，負遲延
    責任。給付無確定期限者，債務人於債權人得請求給付時，
    經其催告而未為給付，自受催告時起，負遲延責任；其經債
    權人起訴而送達訴狀，或依督促程序送達支付命令，或為其
    他相類之行為者，與催告有同一之效力；遲延之債務，以支
    付金錢為標的者，債權人得請求依法定利率計算之遲延利息
    ；應付利息之債務，其利率未經約定，亦無法律可據者，週
    年利率為百分之5，民法第229條第1、2項、第233條第1項前
    段、第203條各定有明文。經查，系爭房屋租金之清償期為
    每月10日前，此觀之系爭租賃契約書所載自明，則本件遲延
    利息之計算，應自清償日之翌日即每月11日起算。是以，被
    上訴人併請求上訴人就前揭金額負擔遲延利息，其中8萬532
    7元、3萬元，各自100年6月11日、同年9月11日起至清償日
    止，按週年利率百分之5計算之利息；至其中代繳之管理費
    9000元部分，尚無確定給付期限，被上訴人請求上訴人給付
    ，應自擴張聲明書狀繕本送達翌日即100年9月27日起至清償
    日止（有送達證書附卷可按，見本院卷第28頁），按年息百
    分之5計算之利息，均為有理由，應予准許；逾此範圍之請
    求，則屬無據。
六、綜上所述，被上訴人依連帶保證之法律關係，請求上訴人給
    付租金即代繳納之電費、管理費，共計12萬4327元，及其中
    8萬5327元、3萬元、9000元，各自100年6月11日、同年9月
    11日、同年9月27日起均至清償日止，按週年利率百分之5計
    算之利息，為有理由，應予准許，逾此範圍之請求，為無理
    由，應予駁回。從而，原審判命上訴人給付8萬5327元（擴
    張部分除外）及法定遲延利息，並依職權宣告假執行，於法
    並無違誤，上訴意旨指摘原判決不當，求予廢棄改判，為無
    理由，應予駁回。又關於原判決判命上訴人給付之金額，被
    上訴人於本院已為擴張，應由本院另判決如主文第二項所示
    。
七、又按法院為終局判決時，應依職權為訴訟費用之裁判，民事
    訴訟法第87條第1項定有明文。本件因上訴人之上訴為無理
    由，第二審上訴費用1500元應由上訴人負擔，被上訴人擴張
    之聲明為有理由，其擴張之訴訟費用3000元（被上訴人為兩
    次之擴張，金額均未逾10萬元，各徵收裁判費1500元，合計
    3000元）亦應由上訴人負擔。
八、又本件事證已臻明確，兩造其餘之攻擊或防禦方法，經本院
    審酌後，核與本件之結論無影響，茲不再贅述，併予敘明。
九、據上論結，本件上訴為無理由，被上訴人擴張之聲明為有理
    由，依民事訴訟法第436條之1第3項、第449條第1項、第79
    條，判決如主文。
中    華    民    國  100    年    10     月    31    日
                  民事第一庭審判長法  官  林芮伶
                                  法  官  陳卿和
                                  法  官  李文輝
以上正本係照原本作成。
本判決不得上訴。
中    華    民    國  100    年    10    月    31    日
                                 書記官  王博昭